臺灣臺北地方法院刑事判決　　　　　　　 94年度訴字第769號
公　訴　人　臺灣臺北地方法院檢察署檢察官
被　　　告　庚○○
選任辯護人　方正彬律師
上列被告因殺人未遂案件，經檢察官提起公訴（94年度偵字第90
02號），本院判決如下：
    主  文
庚○○使人受重傷未遂，處有期徒刑參年。
    事  實
一、庚○○本為戊○○之父執輩舊識，後二人因細故爭執而有嫌
    隙，民國九十四年五月廿二日晚間十時五十分許，庚○○坐
    於其所有、停放於臺北市松山區○○○路○段二九一巷十七
    之二號「福客多超商」前路旁、車牌號碼ＥＸ—一七三號營
    業小客車內休息，戊○○適巧遛狗經過該處，二人再度於上
    址發生口角爭執，庚○○氣憤不已，明知眼球位在人類顏面
    部位，乃極為脆弱之器官，倘經割劃穿刺，即有毀敗視能之
    虞，仍基於使人受重傷之故意，自上開營業小客車後行李廂
    取出其先前偶然拾得後藏放於內之開山刀一把，以右手高舉
    開山刀向下揮劈戊○○之左上側顏面、包含左眼在內之部位
    一刀，致戊○○受有左眼眶骨開放性骨折、左額頭深部撕裂
    傷（傷口長度約二十公分、傷口深及顱骨、深度平均一公分
    ）、左眼鈍挫傷合併結膜下出血及角膜受損之傷害，然幸未
    達於左眼視能毀敗之既遂結果而未遂，經在場旁觀民眾報警
    ，警員獲報趕往現場查獲庚○○，並扣得上開開山刀一把。
二、案經戊○○之妻甲○○訴由臺北市政府警察局松山分局移送
    臺灣臺北地方法院檢察署檢察官偵查起訴。
    理  由
一、證據能力之判斷：本件檢察官所提出證明被告犯罪之各項證
    據，業經被告及其辯護人於本院準備程序進行中不爭執其證
    據能力（見本院九十四年七月廿八日準備程序筆錄），且觀
    諸本院所憑以認定犯罪事實之各項證據，並無違背法定程序
    而取得或其他依法無證據能力之情形，是均有證據能力，先
    此敘明。
二、訊之被告庚○○固不諱言為戊○○之父執輩舊識，二人後因
    細故爭執而有嫌隙，九十四年五月廿二日晚間十時五十分許
    ，其坐於其所有、停放於臺北市松山區○○○路○段二九一
    巷十七之二號「福客多超商」前路旁、車牌號碼ＥＸ—一七
    三號營業小客車內休息，戊○○遛狗經過該處，二人再度於
    上址發生口角爭執，其氣憤不已，即自上開營業小客車後行
    李廂取出開山刀一把，以右手高舉開山刀向下揮劈戊○○之
    左上側顏面，致戊○○受有左眼眶骨開放性骨折、左額頭深
    部撕裂傷（傷口長度約二十公分、傷口深及顱骨、深度平均
    一公分）、左眼鈍挫傷合併結膜下出血及角膜受損之傷害等
    情，惟辯稱：當日案發前三十分鐘有飲用鋁罐裝臺灣啤酒二
    罐，有點昏沈，故在計程車內睡覺，係戊○○主動前來挑釁
    ，伊先前往路旁伊妻麵攤處拿菜刀，戊○○訕笑「菜刀太小
    支、被我搶到你就該死了」，才又自計程車後行李廂取出開
    山刀一把向戊○○揮劈，目的只是要教訓戊○○、讓他受傷
    ，且事後有委請鄰居乙○○報警，符合自首要件云云。經查
    ：
    (一)被告與戊○○雖為舊識，但因細故而生嫌隙，九十四年五
      月廿二日晚間十時五十分許，被告坐於其所有、停放於臺
      北市松山區○○○路○段二九一巷十七之二號「福客多超
      商」前路旁、車牌號碼ＥＸ—一七三號營業小客車內休息
      ，戊○○遛狗經過該處，二人再度於上址發生口角爭執，
      庚○○即自上開營業小客車後行李廂取出其所有之開山刀
      一把，以右手高舉開山刀向下揮劈戊○○之左上側顏面，
      致戊○○受有左眼眶骨開放性骨折、左額頭深部撕裂傷（
      傷口長度約二十公分、傷口深及顱骨、深度平均一公分）
      、左眼鈍挫傷合併結膜下出血及角膜受損之傷害等情，除
      據被告坦認屬實外，並經證人戊○○、證人即在場目擊之
      乙○○、丙○○分別證述明確，並有扣案開山刀一把、卷
      附自願受搜索同意書、現場照片五幀、國軍松山醫院診斷
      證明書、戊○○病歷摘要紀錄、出院病歷摘要、手術紀錄
      、Ｘ光片、國軍松山醫院九十四年八月十八日醫松字第０
      九四０００一九六九號函等在卷可稽，此部分事實已堪認
      定；至被告雖辯稱有先至其妻麵攤取菜刀，因戊○○訕笑
      始更換為開山刀云云，然證人戊○○、丙○○均明確證述
      並無見到被告有持菜刀之情，證人戊○○證稱：「（被告
      有無去他的麵攤拿菜刀？）被告砍我以後，等警察人員來
      時，被告從後面的巷子跑掉，警察問被告說拿什麼殺人，
      他說是菜刀，但有人看到是從車廂拿出來的，後來才從車
      廂找出來該把刀。」等語（見本院九十四年八月十七日審
      判筆錄），證人丙○○亦證稱「（在現場有無看到短的菜
      刀？）沒有。」等語（見本院九十四年八月廿四日審判筆
      錄），是被告辯稱有先持菜刀云云，顯非實情，且核不過
      係為加強戊○○主動挑釁程度而為之辯解，不致影響本案
      犯罪事實之認定，亦此敘明。
    (二)被告雖辯稱當時有飲用鋁罐裝臺灣啤酒二罐致醉，走路有
      一點不穩，頭有一點昏昏的云云，而辯稱為本件犯罪行為
      時已達於心神喪失、精神耗弱之程度云云，然被告於本院
      訊問時另供稱：「當時我喝酒，我醒了後，戊○○亂我，
      我才拿菜刀要砍他。」等語（見本院九十四年六月廿三日
      訊問筆錄），且訊之證人戊○○亦證稱：「（是否知道被
      告當天有喝酒？）當時我沒有聞到味道，應該是沒有喝酒
      。」等語（見本院九十四年八月十七日審判筆錄），證人
      丙○○另證稱：「（你當時看到加害人拿刀砍時動作是很
      迅速？）蠻順的，速度也很快的。（被告走路有無搖晃？
      ）沒有。（一刀砍完後，發生何事？）被害人坐在地上，
      抱著頭，被告坐在旁邊抽煙。」等語（見本院九十四年八
      月廿四日審判筆錄），證人即到場處理之員警己○○亦證
      稱：「（當時盤查被告時，被告身上有無酒味？）我忘記
      了？（你問被告問題時，被告是否能對答如流？）他有一
      點緊張，但是還是能夠正常回答。」等語（見本院九十四
      年九月十四日審判筆錄）明確，況證人丙○○、乙○○亦
      證稱被告於持刀揮砍戊○○前，與戊○○先有交談、爭吵
      等語（同上審判筆錄），另衡諸常情，飲用兩罐鋁罐裝臺
      灣啤酒後已休息三十分鐘之人，尚不致達於心神喪失或精
      神耗弱之程度，是被告上開辯解，即非可採。
    (三)被告雖另辯稱持開山刀向戊○○揮劈，目的只是要教訓戊○○、讓他受傷，並無重傷害之犯意云云，然被告當時所
      站位置係在道路上，戊○○所站位置則在騎樓上，騎樓地
      板較道路為高，落差約三十公分，有卷附現場照片可稽，
      並為被告、證人戊○○、丙○○、乙○○分別供、證述明
      確，又被告身高一百五十四公分、雙手上舉後高度為一百
      八十七公分，證人戊○○身高則為一百七十五公分，亦經
      本院勘驗屬實（勘驗紀錄附於本院九十四年八月十七日審
      判筆錄後），是被告站立於道路並雙手上舉後之高度仍較
      證人戊○○站於騎樓時之高度為低，訊之證人丙○○更證
      稱：「被害人當時沒有彎腰，被告墊腳起來砍他。」等語
      （見本院九十四年八月廿四日審判筆錄），顯見被告持刀
      揮劈戊○○時，即有刻意攻擊戊○○包含左眼在內之左上
      側顏面部位之意，雖並無積極證據足認被告有殺人之犯意
      （詳見後述），然被告持刀揮劈之部位既為戊○○左眼所
      在部位，且眼球乃極為脆弱之器官，倘經割劃穿刺，即有
      毀敗視能之虞，被告上開攻擊行為亦因而造成左眼眶骨開
      放性骨折、左眼鈍挫傷合併結膜下出血及角膜受損之傷害
      ，已如前述，是被告確有毀敗戊○○左眼視能之重傷害故
      意，自堪認定；至公訴意旨雖認被告係基於殺人之犯意而
      持刀攻擊戊○○云云，惟被告僅有持開山刀向戊○○揮擊
      一刀，且該開山刀刃長達五十公分、甚為沈重，然所造成
      之戊○○顏面部位撕裂傷深度僅有一公分，又被告揮劈一
      刀後，戊○○已蹲坐地上，被告即無賡續攻擊之行為，反
      而要求證人乙○○打電話叫救護車等，除經本院認定如前
      外，並有證人丙○○、乙○○之證言可佐，且衡情被告尚
      無僅因戊○○不滿其對外宣稱郭某喝花酒、玩女人等語，
      與被告爭吵後，被告即生殺意之理，是被告雖有持開山刀
      攻擊戊○○頭部之行為，然觀諸其動機、攻擊之部位、力
      道、次數，尚難認有何殺人之犯意可言。
    (四)另被告雖辯稱伊事後有委請鄰居乙○○報警，符合自首要
      件云云，然查：本院函調報案紀錄，係持有0000000000號
      行動電話之焦姓男子向臺北市政府警察局勤務指揮中心電
      話報案稱有人被砍傷，經臺北市政府警察局松山分局指派
      松山派出所員警丁○○、己○○、蘇阿信三人趕往現場處
      理，另臺灣大哥大行動電話申裝紀錄得知該焦姓男子全名
      為焦自信，復訊之證人丙○○證稱焦自信為其老闆，案發
      亦在現場，當時正在福客多超商內購物等情，有臺北市政
      府警察局松山分局九十四年八月十五日北市警分刑字第09
      432674400號函、臺灣大哥大行動電話申裝紀錄、本院公
      務電話紀錄等在卷可稽，且證人乙○○亦證稱被告係叫伊
      去打一一九而非報警等語明確（見本院九十四年八月廿四
      日審判筆錄），是被告辯稱有委請乙○○報警云云，顯非
      事實；又本院經隔離訊問證人即到場處理之員警丁○○、
      己○○，渠等均證稱趕至現場前並不知道係何人持刀殺人
      ，且到場之後亦無人主動表示係持刀殺人之人，經現場查
      訪，證人乙○○及現場多位民眾始均表示係被告所為，證
      人丁○○更明確證稱於此時再盤查被告，被告仍未承認有
      持刀殺傷戊○○之情明確（見本院九十四年九月十四日審
      判筆錄），是被告顯無於有犯罪偵查權限之公務員發覺犯
      罪前自首而接受裁判之情，被告辯稱已有自首云云，即非
      可採。
    (五)被告雖另有將他人遺留之本件扣案開山刀據為己有之情，
      業經被告供述明確，然此部分之行為縱令構成犯罪，亦與
      本件犯行無何主觀上牽連關係可言，本院自不另審酌，亦
      此敘明。綜上所述，本件事證明確，被告犯行堪以認定，
      應依法論科。
三、按已著手於犯罪行為之實行而不遂者，為未遂犯，刑法第二
    十五條第一項定有明文，本件被告持刀揮擊戊○○之左上側
    顏面包含左眼在內之部位，應認被告已開始著手實施犯罪構
    成要件之重傷害行為，惟未達於使人視能毀敗之既遂結果。
    核被告所為，係犯刑法第二百七十八條第三項、第一項之重
    傷未遂罪，公訴意旨認被告係犯刑法第二百七十一條第二項
    、第一項之殺人未遂罪，然依前開說明，尚有未符，惟其基
    本事實同一，本院自應予審理，並變更法條；被告已著手於
    犯罪行為之實施，而未至使人受重傷之既遂結果，為未遂犯
    ，應依刑法第二十六條前段之規定減輕其刑；爰審酌被告犯
    罪之目的、動機、所受刺激、手段、所生危害、嗣後猶飾詞
    狡辯，復未賠償被害人損失，其犯後態度難稱良好等一切情
    狀，量處如主文所示之刑。扣案之開山刀一把，雖係供本件
    犯罪所用之物，然經訊之被告供稱係其先前偶然拾得之物，
    尚難認其所有，自無從宣告沒收（最高法院五十一年台上字
    第一０五四號判例意旨參照），至另扣案之菜刀一把，與
    本件犯行無涉，亦不予宣告沒收，末此敘明。
據上論斷，應依刑事訴訟法第299條第1項前段、第300條，刑法
第278條第3項、第1項、第26條前段，判決如主文。
本案經檢察官於知慶到庭執行職務
中　　華　　民　　國　　94　　年　　9　　月　　28　　日
　　　　　　　　　刑事第十二庭審判長法　官  李英豪
                                    法  官  曾正龍
                                    法  官  張永宏
以上正本證明與原本無異。
如不服本判決，應於判決送達後10日內，向本院提出上訴狀。
    　　　　　　　　　　　　　　　　書記官　楊灥
中　　華　　民　　國　　94　　年　　9　　月　　28　　日
附錄本件論罪科刑法條全文
中華民國刑法第278條
使人受重傷者，處五年以上十二年以下有期徒刑。
犯前項之罪因而致人於死者，處無期徒刑或七年以上有期徒刑。
第一項之未遂犯罰之。
